臺灣雲林地方法院刑事判決
110年度易字第146號
公  訴  人  臺灣雲林地方檢察署檢察官
被      告  郭峰誠


            張宏慶




            蔡昱成


上列被告因重利案件，經檢察官提起公訴（109年度偵字第7576
號），被告於準備程序就被訴事實為有罪之陳述，經告知簡式審
判程序意旨，並聽取公訴人及被告之意見後，本院裁定行簡式審
判程序，判決如下：
    主  文
郭峰誠共同犯重利罪，處有期徒刑參月，如易科罰金，以新臺幣
壹仟元折算壹日。未扣案之犯罪所得新臺幣壹萬陸仟元沒收，於
全部或一部不能沒收或不宜執行沒收時，追徵其價額。
張宏慶共同犯重利罪，處有期徒刑貳月，如易科罰金，以新臺幣
壹仟元折算壹日。
蔡昱成共同犯重利罪，處有期徒刑貳月，如易科罰金，以新臺幣
壹仟元折算壹日。
    事  實
一、郭峰誠、張宏慶、蔡昱成（原名蔡仲委）共同基於重利之犯
    意聯絡，以傳送小額借款簡訊之方式，招攬不特定人向渠等
    借款，張宏慶並以其名義所申辦華南商業銀行帳號00000000
    0000號帳戶，向綠界科技股份有限公司申請帳號（會員編號
    ：0000000號，會員帳號：cf777333）以申辦虛擬帳號，供
    作借款人匯款使用，張宏慶、蔡昱成亦均有依郭峰誠指示至
    ATM提領借款人所匯之款項。適殷家平（已於民國108年10月
    12日死亡）因急需現款，收到簡訊後，於108年9月17日撥打
    電話給郭峰誠，並以通訊軟體LINE與由郭峰誠使用之暱稱「
    Rong易貸」互加好友，詎郭峰誠、張宏慶、蔡昱成均明知殷
    家平需款孔急，竟乘其急迫、輕率之情形下，由郭峰誠於同
    日以通訊軟體LINE與殷家平相約位在雲林縣○○鎮市○○路000
    號之雲林基督教醫院見面，貸予殷家平新臺幣（下同）20,0
    00元，郭峰誠並預扣第1期利息4,000元後，實際交付現金16
    ,000元現金給殷家平收受，與殷家平約定以每7日一期，每
    期利息4,000元（即年利率1,042％，起訴書記載為1,304％）
    ，尚需支付3期利息，再開始還本金。殷家平經郭峰誠以通
    訊軟體LINE通知後，已陸續按期於108年9月24日、10月1日
    支付利息各4,000元，並於108年10月9日匯款3,000元至郭峰
    誠提供之虛擬帳號「中國信託0000-0000-0000-0000」，以
    支付利息，再於108年10月10日匯款2,000元至郭峰誠提供之
    超商繳費代碼「LLZ00000000000」，其中1,000元支付利息
    ，其餘則支付本金（起訴書漏載），郭峰誠、張宏慶、蔡昱
    成即以此方式向殷家平收取與原本顯不相當之重利。嗣因殷
    家平無力償還借款，於108年10月12日在雲林縣○○鎮○○路000
    號燒炭自殺，其妻黃惠茹自殷家平手機接到討債電話，乃提
    供其手機通訊軟體對話內容給警方，由警循線查悉上情。
二、案經雲林縣警察局移送臺灣雲林地方法院檢察署檢察官偵查
    起訴。
    理  由
一、本案被告郭峰誠、張宏慶、蔡昱成所犯均係死刑、無期徒刑
    、最輕本刑為3年以上有期徒刑以外之罪，其等於準備程序
    中就前揭被訴事實均為有罪之陳述，經本院告知簡式審判程
    序之旨，並聽取公訴人及被告3人之意見後，本院業已依刑
    事訴訟法第273條之1第1項之規定，裁定以簡式審判程序進
    行本案之審理，是本案之證據調查，依刑事訴訟法第273條
    之2規定，自不受同法第159條第1項、第161條之2、第161條
    之3、第163條之1及第164條至第170條規定之限制。
二、上揭犯罪事實，業據被告3人於警詢、偵訊、本院準備程序
    中及審理時坦承不諱，互核大致相符，並有下列證據資料可
    以佐證：
　㈠證人黃惠茹於警詢時、偵訊時之證述（警卷第37至41頁、偵
    卷第35至37頁）。
　㈡ATM監視器影像翻拍照片：
  ⒈被告張宏慶於雲林北港天后宮超商、桃園市大園區統一超商
    城邑門市之ATM監視器影像翻拍照片（警卷第51至63頁）。
  ⒉被告蔡昱成於桃園市中壢區萊爾富超商桃通門市之ATM 監視
    器影像翻拍照片（警卷第71至73頁）。
  ㈢綠界科技股份有限公司109年3月11日綠管外字第109031105號
    函暨檢附之張宏慶會員資料、交易明細紀錄（警卷第77至89
    頁）。
  ㈣被告張宏慶之華南商業銀行客戶基本資料、交易明細紀錄（
    警卷第91至96頁）。
  ㈤被害人殷家平之手機影像畫面翻拍截圖（警卷第97至99頁上
    方）。
  ㈥殷家玲立具之雲林縣警察局勘查採證同意書（警卷第101 頁
    ）。
  ㈦被害人殷家平手寫遺書影本（警卷第103頁）。
  ㈧綜上，足認被告3人所為之任意性自白核與事實相符，應值採
    信。本案事證明確，被告3人前開犯行均堪認定，應予依法
    論科。
三、論罪科刑：
  ㈠按民間高利借貸每有於借貸之初支付本金時，先扣除利息者
    ，則應認貸款之人已取得利息（最高法院82年度台上字第58
    34號判決意旨參照）。依據被告3人所述，對照前揭被害人
    殷家平之手機影像畫面翻拍截圖所示其與「Rong易貸」之LI
    NE對話紀錄，可知渠等係乘被害人殷家平急需用錢之情形下
    ，同意貸予被害人殷家平2萬元，實際交予被害人殷家平之
    借款僅為16,000元，約定每7天為1期，1期利息3000元，需
    支付3期利息，是其等借款所收取之利息經換算後，週年利
    率高達1,042％〈計算式：4,000元÷7（以7日為1期）×30（日
    ）×12（月）÷20,000元（本金）×100％＝1,042％，小數點以下
    捨去〉，此與民法第203條所定週年利率5％之法定利率，或同
    法第205條（現行法）所定之最高利率即週年利率20％之限制
    ，相去甚遠，且衡諸目前低利率之社會經濟情況，金融機構
    除少數貸款如信用卡、預借現金等無擔保之利率高於10％外
    （但仍未逾20％），多數貸款利率均低於10％，又一般民間貸
    款多為3分利（即月息3％），被告上開貸款利率與目前銀行
    放款利率及合法當舖業者之質借利息相較，亦顯不相當，確
    係與原本顯不相當之重利無訛。是核被告3人所為，均係犯
    刑法第344條第1項之重利罪。
  ㈡被告3人於貸放款項後，於密接之時間，接續自被害人殷家平
    收取數次利息，各次收取利息行為之獨立性極為薄弱，依一
    般社會健全觀念，難以強行分開，在刑法評價上，應視為數
    個舉動之接續施行，合為包括之一行為予以評價即足。
  ㈢被告3人就本案犯行，有犯意之聯絡及行為之分擔，均為共同
    正犯。
  ㈣爰審酌被告3人均有重利前科，有其等之臺灣高等法院被告前
    案紀錄表在卷可憑，又被告3人不思以正當方式賺取錢財，
    明知被害人殷家平財務上急迫亟需資金周轉，竟藉由放款預
    收利息，以及其後接續收取現金利息，對經濟弱勢之被害人
    殷家平產生嚴重壓迫，有礙金融秩序，妨害社會安定，實在
    不可取；衡酌被告3人本案貸放本金之數額固非甚鉅，然利
    息所約定之週年利率甚高，足使借款人陷入更大之債務泥淖
    ，使借款人經濟狀況雪上加霜之犯罪情節，並考量被告3人
    犯後業已坦承犯行，然迄今未能與被害人殷家平之家屬調解
    成立，以獲得諒解（本院卷第114、115頁），被害人殷家平
    之妻黃惠茹對此表示：刑事部分對量刑沒有意見，請法院依
    法判決，民事部分會請求賠償等語（本院卷第121頁），暨
    被告郭峰誠自陳目前在家務農，日薪1,800元，父親過世，
    家中有母親、哥哥、妻子及1名年約6個月之子女之家庭及經
    濟狀況，為高中肄業之教育程度，被告張宏慶自陳目前到外
    婆家務農，日薪1,500元，未婚，家中有父母、哥哥之家庭
    及經濟狀況，為高職畢業之教育程度，被告蔡昱成自陳目前
    務農維生，日薪2,000元，未婚，家中父母、哥哥、弟弟之
    家庭及經濟狀況，為國中畢業之教育程度及其等在本案所扮
    演之角色，檢察官、被告3人對量刑之意見等一切情狀，分
    別量處如主文所示之刑，並均諭知易科罰金之折算標準。
四、沒收部分：
  ㈠按犯罪所得，屬於犯罪行為人者，沒收之；前2項之沒收，於
    全部或一部不能沒收或不宜執行沒收時，追徵其價額，此為
    刑法第38條之1第1項前段、第3項所明定。次按共同正犯犯
    罪所得之沒收或追徵，應就各人所分得之數為之。倘若共同
    正犯內部間，對於不法利得分配明確時，應依各人實際分配
    所得宣告沒收；若共同正犯成員對不法所得並無處分權限，
    與其他成員亦無事實上之共同處分權限者，自不予諭知沒收
    。再按刑法第344條重利罪並非禁止私人間之金錢借貸，而
    係在於禁止行為人利用被害人之急迫、輕率、無經驗或難以
    求助之處境，而乘機再為經濟上之剝削，致使被害人之經濟
    狀況更加惡化，此觀之重利罪之構成要件要素須為貸以金錢
    或其他物品時，係「乘他人急迫、輕率、無經驗或難以求助
    之處境」，並取得「與原本顯不相當之重利」自明。因此，
    重利罪之不法內涵在於收取「與原本顯不相當之高額利息」
    ，而非借貸行為本身。換言之，如貸以金錢並收取相當之利
    息，即非重利行為，且行為人所以願意出借金錢，目的係為
    取得與原本顯不相當之重利，若非如此，行為人並無出借之
    動機。故重利罪之犯罪所得，應在於收取之利息，不包括貸
    出之本金，則行為人所取得與原本顯不相當之重利犯罪所得
    ，應整體計入原可合法收取之利息，亦即不扣除依民法第20
    5條所定可合法請求之週年利率20％之利息或當舖業者依當舖
    業法放款可合法收取之利息。
  ㈡經查：
　⒈關於本案被告3人自被害人殷家平取得之利息，均歸屬於被告
    郭峰誠，業據被告郭峰誠供述在案（警卷第8頁），且被告
    郭峰誠係為取得與原本顯不相當之重利始借款予被害人殷家
    平，依據前揭說明，被告郭峰誠本案所取得與原本顯不相當
    之重利，自屬其全部犯罪所得，而毋庸扣除該放款可合法收
    取之利息，先予敘明。
　⒉被告郭峰誠自被害人殷家平所收取之利息金額：
　①依被告郭峰誠所述，被害人殷家平向其借款，被告郭峰誠除
    對被害人殷家平「預扣利息4,000元」外，並有與被害人殷
    家平之約定，利息每7天為1期，1期4,000元（警卷第12頁；
    本院卷第115頁）。
　②被告郭峰誠雖一再強調稱，除預扣利息外，有另與被害人殷
    家平約定不再收利息，就是通融他，只還本金云云，然觀諸
    被害人殷家平與「Rong易貸」聯繫之LINE對話紀錄及被告張
    宏慶之會員資料、交易明細紀錄，被害人殷家平有為下列對
    話：「（9/17）星期二，14：00之前，4000三星期，四還本
    金」、「（9/23）好了」、「（10/1）繳了喔！查一下」、
    「（10/9）傳送匯款3,000元至虛擬帳戶之ATM收據照片」，
    108年10月10日「LLZ00000000000（即「Rong易貸」於10/9
    所傳送給被害人殷家平之超商繳費代碼）」收取2,000元等
    情，且在被害人殷家平遵期於108年9月23日繳納第一筆款項
    前，被告郭峰誠與被害人殷家平並沒有聯繫改變繳納利息約
    定之通話記錄，其後雖有以LINE通話聯繫，但文字內容均沒
    有提到改變繳納利息之約定，主要是一再要求被害人殷家平
    要「處理好」、「儘快」，被告郭峰誠上開主張顯與該通話
    內容相違背，亦與其等一般處理借款情形有別，容有誤會，
    自不足採。準此，應認被告郭峰誠除預扣利息外，確實有再
    向被害人殷家平收取利息，即分別於108年9月23日、10月1
    日各收取利息4,000元（預扣外之第1、2期），於108年10月
    9日收取利息3,000元（預扣外之第3期），被害人殷家平再
    於108年10月10日匯款2,000元，則其中1,000元應為補足該
    期（預扣外之第3期）利息，另1,000元才算繳納本金，亦即
    被告郭峰誠因借貸給被害人殷家平所收取與原本顯不相當之
    重利，總計應為16,000元，且因最終係由被告郭峰誠所支配
    ，屬於其犯罪所得，爰依刑法第38條之1第1項前段規定宣告
    沒收，併依同條第3項規定，宣告於全部或一部不能沒收或
    不宜執行沒收時，追徵其價額。
五、應依刑事訴訟法第273條之1第1項、第299條第1項前段，刑
    法第344條第1項、第28條、第41條第1項前段、第38條之1第
    1項前段、第3項，刑法施行法第1條之1第1項，判決如主文
    。
本案經檢察官黃立夫提起公訴，檢察官顏鸝靚到庭執行職務。
中　　華　　民　　國　　111 　年　　2 　　月　　14　　日
                  刑事第五庭    法  官  陳雅琪
以上正本證明與原本無異。
如不服本判決應於收受判決後20日內向本院提出上訴書狀，並應
敘述具體理由；其未敘述上訴理由者，應於上訴期間屆滿後20日
內向本院補提理由書（均須按他造當事人之人數附繕本）。「切
勿逕送上級法院」。
                                書記官  林家莉
中　　華　　民　　國　　111 　年　　2 　　月　　15　　日

附錄本案論罪科刑法條全文
中華民國刑法第344條
（重利罪）
乘他人急迫、輕率、無經驗或難以求助之處境，貸以金錢或其他
物品，而取得與原本顯不相當之重利者，處3年以下有期徒刑、
拘役或科或併科30萬元以下罰金。
前項重利，包括手續費、保管費、違約金及其他與借貸相關之費
用。